【裁判字號】    89,上易,159
【裁判日期】    890314
【裁判案由】    詐欺
【裁判全文】
臺灣高等法院臺中分院刑事判決                    八十九年度上易字第一五九號
    上  訴  人  臺灣台中地方法院檢察署檢察官
    被      告  甲○○
                丙○○
右上訴人因被告等詐欺案件，不服台灣台中地方法院中華民國八十八年十二月六日第
一審判決（民國八十八年度易字第二八九六號，起訴案號：台灣台中地方法院檢察署
民國八十八年度偵續字第一九號），提起上訴，本院判決如左：
    主      文
上訴駁回。
    理      由
一、本案經本院審理結果，認第一審判決認被告甲○○、丙○○被訴詐欺之事實不能
    證明而諭知被告等均無罪，並無不當，應予維持，並引用第一審判決書記載之證
    據及理由（如附件）。
二、上訴人即檢察官（以下簡稱檢察官）在本院未提出其他不利於被告等之證據，其
    上訴意旨徒憑告訴人鍵一企業有限公司具狀請求上訴所具之理由而據以指摘原判
    決不當，惟本院斟酌被告等於本院審理時已提出彼等收受他人所交付而遭退票之
    部分票據及退票理由單影本等情，因認被告等所辯渠等並無詐欺意圖等語，應可
    採信，從而檢察官之上訴為無理由，應予駁回。
三、據上論斷，應依刑事訴訟法第三百七十三條、第三百六十八條判決如主文。
本案經檢察官李慶義到庭執行職務。
中      華      民      國    八十九     年       三      月    十四    日
                                  臺灣高等法院臺中分院刑事第五庭
                                        審判長法  官  吳  重  政
                                              法  官  朱      樑
                                              法  官  李  寶  堂
右正本證明與原本無異。
不得上訴。
                                              書記官  蕭  玉  真
中      華      民      國    八十九     年       三      月   十五     日
                      Ｈ
台灣台中地方法院刑事判決                        八十八年度易字第二八九六號
    公  訴  人  臺灣台中地方法院檢察署檢察官
    被      告  甲○○  男  四十六歲（民國○○○年○月○○○日生）
                        身分證統一編號：Ｌ一二五七九三二號
                        住台中市○○○路二三之一號
                丙○○  女  三十九歲（民國○○○年○月○○日生）
                        身分證統一編號：Ｂ二二一二二七七號
                        住台中市○○○路二三之一號
右列被告因詐欺案件，經檢察官提起公訴（八十八年度偵續字第一九號），本院判決
如左：
    主  文
甲○○、丙○○均無罪。
    理  由
一、公訴意旨如附件起訴書所載。
二、公訴人認被告涉犯刑法第三百三十九條第一項詐欺取財罪嫌，無非以告訴人鍵一
    企業有限公司（係稱鍵一公司）之指訴，並據提出支票、本票及出貨單等在卷為
    憑，為其論據。訊據被告坦承渠等所經營之財生金屬有限公司（下稱財生公司）
    有向鍵一公司購買鍍鋅板門框等材料，尚有積欠貨款未為清償之事實，惟堅決否
    認有詐欺之犯行，辯稱自民國（下同）八十二年間起即與鍵一公司有交易往來，
    八十五年四月起未能按期給付貨款，係因被倒債所致，然事後已清償部分貨款，
    尚欠之貨款部分願以分期付款之方式清償等語。
三、按犯罪事實應依證據認定之，無證據不得推定其犯罪事實。刑事訴訟法第一百五
    十四條定有明文。又認定不利於被告之事實，需依積極證據，茍積極證據不足為
    不利於被告事實之認定時，即應為有利於被告之認定，更不必有何有利之證據。
    再刑法第三百三十九條第一項之詐欺取財罪之成立，係以意圖為自己或第三人不
    法所有，以詐術使人將本人或第三人之物交付為要件，所謂以詐術使人交付，必
    須被詐欺人因其詐術而陷於錯誤，若其所用方法，不能認為詐術，亦不致使人陷
    於錯誤，即不構成該罪。換言之，該罪必須行為人自始基於不法所有之意圖，以
    詐術使人交付財物，始能構成。至於民事當事人間，若有未依債務本旨履行債務
    之情形，在一般社會經驗而言，原因非一，非必出於自始無意給付之詐欺犯罪一
    端；而刑事被告依法不負自證無罪之義務，故在別無積極證據之情形下，自難違
    反刑事訴訟法第一百五十四條之規定，以被告單純債務不履行之狀態，即推定被
    告自始有不法所有之意圖而施用詐術。
四、經查，被告所經營之財生公司自八十二、三年間起即與告訴人鍵一公司有生意往
    來，交易之方式係買賣送貨後之次月結帳，結帳時由被告交付票期九十天之遠期
    支票予告訴人公司，本案被告所交付、經告訴人提示未獲付款之台中市第二信用
    合作社西屯分社為付款人、帳號第六一一之七號、以被告丙○○為發票人、發票
    日分別為八十五年四月十六日、五月十六日、六月十六日之支票三紙，均係在票
    載發票日前三個月甚至一百天前即交付予告訴人公司等情，業據證人即鍵一公司
    之業務總經理蔡啟基到庭證述綦明，又被告所交付之上開三紙支票中，發票日八
    十五年四月十六日、面額新台幣（下同）三萬六千元之支票係用以支付八十四年
    十二月份之貨款，到期日為八十五年五月十六日、面額十五萬四千九百元之支票
    係用以支付同年一月份之貨款，發票日為八十五年六月十六日、面額七萬六千元
    之支票則係用以支付同年二月份之貨款，亦據告訴人代理人乙○○律師陳明在卷
    ，核與蔡啟基前開所述被告與告訴人公司之交易方式相符，足見被告交付上開三
    紙支票之時間係在八十五年三月之前，而被告開設於台中市第二信用合作社西屯
    分社第六一一之七帳號支票存款帳戶係於八十五年五月三日方被列為拒絕往來戶
    ，在八十五年三月份被告以上開支票帳戶所簽發之支票，雖曾有過四次退票紀錄
    ，然嗣均經於註銷期限內註銷退票紀錄，有台中市第二信用合作社八十八年十月
    二十七日中市二信總字第六三一號函暨所附交易往來資料在卷可稽，足見被告在
    交付上開支票前、與告訴人為交易時，尚非無支付能力之人，徵諸被告與告訴人
    公司交易已有數年，仍依前習為交易，並未變異交易方式，已難徒以被告嗣後有
    未能如期支付貨款，即逕行推定被告於與告訴人交易之初即有為自己不法之意圖
    ；再被告嗣於八十五年八月十二日、同年十一月間並已陸續清償五萬元、四萬元
    予告訴人，於本案偵查中並再清償五萬八千餘元，此均為告訴人所自承之事實，
    被告如確有為自己不法所有之意圖，當無於已取得貨物、積欠貨款後，又主動清
    償部分款項之舉；況被告於八十五年四月十六日退票後，曾對告訴人公司之業務
    總經理蔡啟基說明因生意不好，帳不好收，積欠之貨款希能延期清償，往後再為
    買賣願以客票或現金交付之，而嗣後被告再與告訴人公司為交易，確實即改以客
    票或現金為之，而所交付之客票均又兌現，亦據蔡啟基證述甚明，被告既曾對告
    訴人公司之業務總經理說明其經濟狀況，則告訴人公司對被告於八十五年四月十
    六日後之支付能力，乃屬知之甚稔，被告顯無對告訴人施用詐術，告訴人尤無因
    被告之行為而陷於錯誤之可言，故被告於交付告訴人之支票開始退票後，縱有再
    與告訴人為交易而有部分貨款未為給付之情事，亦仍與詐欺罪之構成要件有間，
    尚難繩以詐欺取財罪責；至被告嗣交付本票十五紙予告訴人公司之緣由，係因被
    告積欠告訴人貨款未為清償，因告訴人認時間已久，故蔡啟基乃要求被告簽發本
    票，以按期攤還所積欠之貨款，故而被告乃依蔡啟基之要求於八十六年二月間簽
    發本票計十五紙予告訴人，因本票尚未兌現，故告訴人亦迄未將原債權憑證之支
    票交還被告，此亦據蔡啟基說明甚詳，被告簽發本票既係應蔡啟基之要求而為之
    ，復未因簽發本票而自告訴人處取得財物，亦未消滅告訴人對被告之債權，自亦
    無因施用詐術而取得他人財物或財產上不法利益可言，尤與刑法詐欺罪之構成要
    件有間，本案應屬單純民事債務糾紛，揆之前開說明，至屬明灼，而本案除告訴
    人之前開指述外，復查無其他積極證據足資證明被告有公訴人所指之犯行，自應
    為被告無罪之諭知。
據上論斷，應依刑事訴訟法第三百零一條第一項，判決如主文。
中        華        民        國    八十八    年    十二    月    六    日
                                臺灣臺中地方法院刑事第二庭
                                    法  官  呂麗玉
右正本證明與原本無異。
如不服本判決，應於判決送達後十日內向本院提出上訴狀，上訴於臺灣高等法院臺中
分院( 須附繕本 )。
                                    書記官
中        華        民        國    八十八    年    十二    月    九    日


司法院資訊處製作；財團法人民間司法改革基金會備份。
